臺灣臺北地方法院刑事判決　　　　　　　95年度易字第1655號
　　公　訴　人　臺灣臺北地方法院檢察署檢察官
　　被　　　告　乙○○
　　　　　　　　　　　　樓
　　選任辯護人　張毓珊律師
　　　　　　　　黃韋齊律師
　　　　　　　　林永頌律師
上列被告因侵占案件，經檢察官提起公訴（95年度偵緝字第1078
號），本院判決如下：
    主  文
乙○○共同意圖為自己不法之所有，而侵占自己持有他人之物，
處有期徒刑柒月。
    事  實
一、乙○○於民國（下同）九十三年七月至九十四年七月間，登
    記為「聖瑞國際行銷股份有限公司」（下簡稱聖瑞公司，設
    於臺北市○○○路○段五一號二樓）之負責人，周德宏（未
    據檢察官處理）係前任之登記負責人，兩人均係實際共同經
    營聖瑞公司之人。其等明知前於民國（下同）九十三年十一
    月十九日，由乙○○出面，以聖瑞公司名義向全台通小客車
    租賃股份有限公司（下稱全台通公司）簽約承租，車號ＥＥ
    —八三五九號之自用小客車，係全台通公司所有，雙方約定
    租賃期間為自九十三年十一月十九日起，至九十六年十一月
    十八日止，每月租金為新臺幣（下同）五萬二千四百元，未
    經全台通公司同意，依法本不得任意處分。詎乙○○、周德
    宏竟因聖瑞公司周轉困難，債權人屢到公司催討債務甚頻，
    不堪其擾，而共同基於意圖為自己不法所有之犯意聯絡，經
    周德宏提議後，乙○○遂於九十四年九月間，以電話通知友
    人丁○幫忙將停放在家中之前揭車輛駛至公司。乙○○、周
    榮德待丁○將車駛至公司停放，復將車鑰匙攜至乙○○辦公
    室置放桌上隨手可得之處後，即在聖瑞公司，將乙○○平日
    使用之前揭車輛予以侵占入己，交債權人甲○○任意取走車
    輛以抵償公司債務，且旋自同年十月間起，即不再支付全台
    通公司租金。俟甲○○與全台通公司聯繫，要求以低於市價
    之八十五萬元之價格購買該車，全台通公司始發覺上情。
二、案經全台通公司訴請臺北市政府警察局中山分局報告臺灣臺
    北地方法院檢察署檢察官偵查起訴。
    理  由
甲、程序方面：
一、按「被告之自白，非出於強暴、脅迫、利誘、詐欺、疲勞訊
    問、違法羈押或其他不正之方法，且與事實相符者，得為證
    據。」刑事訴訟法第一百五十六條第一項定有明文，被告辯
    護人雖爭執被告於九十五年七月十三日偵查時所為之供述，
    並非自白，且與本案無關聯性，應無證據能力云云，然查被
    告前揭供述，與其究否涉犯侵占行為、有無侵占故意顯具直
    接關聯性，被告亦無非出於任意性之供述之情形，其前揭供
    述自具證據能力。
二、按「被告以外之人於審判外之言詞或書面陳述，除法律有規
    定者外，不得作為證據。」、「被告以外之人於偵查中向檢
    察官所為之陳述，除顯有不可信之情況者外，得為證據。」
    刑事訴訟法第一百五十九條第一項、第一百五十九條之一第
    二項亦分別著有明文。本案證人丁○、甲○○、丙○○於偵
    查中向檢察官所為之陳述，業經檢察官令其合法具結，經核
    亦無顯不可信之情況，均得作為本案之證據。被告辯護人雖
    爭執證人甲○○於九十五年七月十三日偵查時證述之內容，
    因與另證人丙○○證述情節矛盾，認顯有不可信情形云云，
    惟其所辯應屬證據證明力之問題，被告辯護人於此容有誤會
    。
乙、實體方面：
一、訊據被告乙○○矢口否認上開侵占犯行，辯稱：丁○來公司
    時，我正在講手機，丁○站了一下，順手把鑰匙放在我桌上
    ，我沒有多久就看到甲○○拿著鑰匙，至於何時去桌上拿，
    我不知道，他與小陳事後怎麼處理車子之事，我不知道，但
    我不認為小陳有拿到車鑰匙。簽名時，其實不只甲○○一人
    要求我簽字，但我認知車子係公司租賃車，一開始應係周德
    宏私下跟我說，乾脆把車子讓給他們好了，但這樣是不對的
    ，但周德宏要求我車開來公司，我沒權利去拒絕，也沒權利
    答應是否將車子拿去抵債，因為當時公司負責人係周德宏。
    後來因甲○○一直叫我先簽，還有小陳及其他人圍著我，用
    台語講叫我趕快簽，不要講這麼多，當時情形令我滿害怕的
    ，我知道不能簽，但他們圍著我辦公桌，後來，我手機響，
    他們問我誰打來的？我說我媽媽，實際上係我一個朋友打來
    ，一直告訴我不能簽任何東西！我才拿著手機到洗手間，我
    問我朋友怎麼辦？我朋友於電話裡叫我趕快走，離開時剛好
    遇到公司會計沈秋梅，我請她陪我離開，她陪我離開、攔計
    程車，上計程車後，我打電話給我大姊周靜萍，我坐到她家
    樓下，才請我大姊幫我付錢，我沒有侵占云云。被告辯護人
    辯護意旨略以：本案合約書係證明被告侵占與否之重要證據
    ，惟被告未在合約書上簽名即趁隙逃走，合約書係周德宏盜
    用聖瑞公司印章及偽簽被告姓名，而交車抵債，被告無簽名
    ，亦無交車，故被告無侵占意圖。又檢察官於被告所涉另案
    為不起訴處分，但另案與本案係相同情境，檢察官卻為不同
    處理，顯然矛盾，本案應為無罪之判決。檢察官沒有追究真
    正犯罪之地下錢莊甲○○等人，也忽視甲○○等人用強暴、
    脅迫方式，反而認被告有同意交車或簽署文件行為，顯然未
    符證據法則。檢察官沒有任何的證據，竟推論聖瑞公司困難
    之財務形成係被告造成，也沒進一步證據，就論述前揭車輛
    使用不必要，顯然並無所據。告訴人將前揭車輛出賣甲○○
    ，定會要求甲○○提出合法占有之合約書或讓渡書，但告訴
    人迄今仍未提出，甲○○也謊稱已經丟掉，合約書或讓渡書
    被告未曾簽名，如此重要之證據闕如，檢察官於起訴時卻疏
    未斟酌，故請諭知被告無罪判決等語。
二、經查：
    （一）、被告乙○○於九十三年七月間，繼周德宏之後，接
            任為聖瑞公司負責人，其對平日使用之車號ＥＥ—
            八三五九號自用小客車，係其於九十三年十一月十
            九日，代表聖瑞公司向全台通公司承租，自為全台
            通公司所有，租賃期間為自九十三年十一月十九日
            起，至九十六年十一月十八日止，每月租金五萬二
            千四百元之情知悉。其於聖瑞公司九十四年七月起
            ，陸續將公司負責人變更登記為劉漢鈞、周德宏、
            黃世仲後，仍繼續至公司處理事務，因九十四年九
            月間，聖瑞公司周轉困難，債權人屢到公司催討債
            務，周德宏提議以上揭車輛抵債，乙○○遂通知鄭
            鎔幫忙將前揭車輛駛至公司並將車鑰匙攜至乙○○
            辦公室，乙○○明知前揭車輛已停放在公司，丁○
            亦將車鑰匙置於其辦公桌上，卻逕自離開。而債權
            人甲○○取得前揭車輛之持有後，聖瑞公司自同年
            十月間起即不再支付租金，而全台通公司亦因周品
            文之聯繫、要求，而於同年十一月間，以低於市價
            之八十五萬元將車賣予甲○○等事實，除經被告於
            本院時坦認：我與周德宏共同使用前揭車輛，我於
            請辭董事長職務後迄至案發時（即九十四年九月）
            ，仍然繼續至公司處理業務，聖瑞公司實際負責人
            周德宏請我請丁○將車開到公司，周德宏希望將上
            開車輛交給甲○○，丁○將車開到公司後，把車鑰
            匙放在我辦公桌上等語（見本院卷九十五年九月四
            日準備程序筆錄、九十六年五月九日審判筆錄）無
            訛外，復有車輛租賃契約書、支票暨退票理由單一
            紙、汽車買賣合約書、汽車新領牌照登記書（均為
            影本）各一份、股份有限公司變更登記表三份附卷
            足稽，而可認定。
    （二）、證人丁○於偵查時及本院審理時分別結證稱：我進
            公司時，公司已經很亂了，我去找乙○○，遇到周
            品文，我把車鑰匙放在乙○○桌上，甲○○問我車
            在哪？我說在地下室，甲○○跟我要車鑰匙和證件
            ，我說證件在車上，後來鑰匙我印象中一直在桌上
            ，乙○○離開後我才離開，我離開時甲○○仍在；
            乙○○當日於電話中說她「公司有點狀況」，麻煩
            我幫她將前開車輛開到他們公司，車子平常係周靜
            苓在使用，因她打電話給我，我就到她家向她媽媽
            拿車鑰匙，然後幫忙她把車開到公司，我將車直接
            開到地下室，然後上她們公司二樓找乙○○。我進
            去辦公室時，有說車停在地下室，我不確定當時係
            誰問我車停好了沒？我車鑰匙應該交給乙○○，但
            我看到乙○○正在講手機，我即將鑰匙放到桌上後
            ，甲○○就拉我到旁邊聊天，問我一些問題，周靜
            苓有看到我將車開過來、將鑰匙放桌上等語（見偵
            緝卷第七一至七二頁、本院卷九十六年四月十一日
            審判筆錄），據上，被告明知周德宏有意將全台通
            公司所有之上開自用小客車，交債權人甲○○抵債
            ，始提議將仍由被告使用占有中之前開車輛駛至公
            司，且被告當時在聖瑞公司處理事務，對於若允將
            前揭車輛開至公司停放，無異羊入虎口，公司債權
            人必定取之償債，難保能繼續由聖瑞公司之人員占
            有使用，卻仍通知證人丁○將車開至公司，其顯然
            與周德宏均有任由公司債權人逕自處理前揭車輛，
            以避免債權人索債之意思甚明，被告以前詞置辯，
            無非係為將責任推諉予周德宏承擔，惟其與周德宏
            共同經營公司，竟將實際上由自己占有使用中之前
            揭自小客車駛至公司，使前開車輛處於債權人可得
            任意處分之狀態，難謂其與周德宏無將前開車輛交
            予甲○○抵債之故意。
    （三）、證人甲○○迭於偵查時及本院審理中分別結證稱：
            我與乙○○、周德宏說公司很難繼續經營，他們要
            如何處理我的債權，能否拿出一些財產清償，我有
            徵得乙○○、周德宏同意將車交我清償我這部分債
            權，他們再與其他債主處理其他的債務，我印象中
            乙○○有寫合約書、過戶同意書，有簽完文件，但
            我和全台通公司處理完，以為用不到就丟掉；聖瑞
            公司都係乙○○、周德宏一起經營的，他們二人都
            有欠我，沒有分誰跟誰，我當天先打電話到公司，
            知道乙○○、周德宏在公司再過去談債務之事，我
            約下午二、三點到聖瑞公司，當時周德宏、乙○○
            、小陳都在，後來丙○○出現，丁○比我晚到。那
            天很多人，乙○○有欠我錢，也欠很多人錢，可是
            我們知道周德宏、乙○○有車，我們把他們拉到旁
            邊問要怎麼還？乙○○有一臺ＢＥＮＺ、一臺ＭＩ
            ＮＩＣＯＯＰＥＲ、周德宏有一臺ＢＭＷ，乙○○
            、周德宏均有提到用車抵債，周德宏有同意ＢＭＷ
            給我，並寫了買賣契約及將文件交給我，ＢＥＮＺ
            也要乙○○寫，但大家都在那邊，所以找沒人機會
            時叫她寫一下比較好，她也寫了，ＭＩＮＩＣＯＯ
            ＰＥＲ小陳說自己處理，乙○○聯絡她媽媽把ＭＩ
            ＮＩＣＯＯＰＥＲ開過來，可我不曉得小陳如何處
            理。當初我問乙○○妳的車在哪裡？她說朋友在開
            ，我說你朋友在開我們怎麼弄？她說請朋友開過來
            ，後來丁○就出現了。乙○○當天有簽署汽車買賣
            合約書，但我也丟了，上面係乙○○本人寫車牌號
            碼，也有簽名，ＢＥＮＺ車係乙○○與我處理的簽
            文件時只我和她在場等語（見偵緝卷第七十至七一
            頁、本院卷九十六年四月十一日審判筆錄），益徵
            被告通知丁○將上開自小客車駛至公司，顯為便於
            公司債權人甲○○任意處分該車輛，其與周德宏有
            以此方式抵償甲○○債務之犯意聯絡、行為分擔，
            更臻明確。
    （四）、被告雖辯稱其無以前開車輛抵公司債之意思，並以
            ：其係應當時負責人周德宏之要求，才將車開來公
            司，後來係因甲○○等人要求簽署文件，才寫下車
            牌號碼，但並未簽名等語置辯。惟被告於偵查時，
            對於檢察官訊問當時是否同意債權人將車取走等節
            ，並未加以否認，僅供稱：我很害怕、猶豫，不知
            該怎麼辦等語（見偵緝卷第七十頁），故被告對於
            將前開車輛開至公司之目的，係為抵債、平息債權
            人之用，且債權人亦已同意以之抵債知之甚詳，迄
            於債權人為避免事後雙方糾葛、免除刑責，要求被
            告簽署相關車輛之讓渡文件時，被告恐將遭告訴人
            求償，且留下書面證據，將難以免責，始為前揭猶
            豫之舉，然其非但未向債權人為不同意之表示，且
            明知上開車輛、行照、鑰匙均已在甲○○管領持有
            範圍下，徒以逕自離開現場方式逃避責任，事後亦
            未通知告訴人或報警為適切之處理，則其於簽署文
            件途中離開公司之行為，僅係圖犯後掩飾之舉，尚
            難認其於同意周德宏、甲○○，將自己持有中之前
            揭車輛移至公司，方便債權人甲○○取償時，係出
            於意識不自由之狀態下所為，故被告與周德宏易持
            有為所有，為求抵償公司債務而侵占告訴人上揭車
            輛之犯行，應已明確。
    （五）、被告雖又舉證人丙○○於偵查時、審理中均到庭結
            證稱：當日多人圍著乙○○要求簽署文件，她好像
            有寫車號，後來接到電話離去，由周德宏填好資料
            、蓋印、簽署乙○○之名等情，復以證人丁○曾於
            院審理時結證稱：我在那已有一小時多後，有看到
            甲○○跟另一人拿文件予乙○○簽，乙○○有要簽
            ，但寫幾個字後，電話來了，她說「喂」，很正常
            的離開，就拿手機出去外面接電話云云，為對其有
            利之證據。然而，姑不論證人丁○於偵查中已結證
            稱：我進辦公室後沒看見乙○○簽買賣契約書等語
            （見偵緝卷第七二頁），且所證述被告接獲電話離
            開之情形，亦與被告供述情節（即被告接獲友人電
            話，佯向甲○○等人稱係母親來電，始拿電話離開
            辦公室）不相符合，認證人丁○於本院審理時此部
            分證述難以採信外，縱然認證人丙○○證述之情節
            得與被告此部分之供述相映證，惟依據被告供述或
            證人丙○○之證詞，亦難認被告受有何強暴、脅迫
            ，始將前開車輛駛至公司之具體事證，揆諸前述，
            被告尚難以之免除其刑責，自無法僅憑此逕為對被
            告有利之推定，附此說明。
    （六）、綜上所述，被告所辯，均飾卸之詞，難以採信，本
            件事證已臻明確，被告侵占犯行，已足認定，應依
            法論科。被告辯護人雖另請求再傳訊證人史碩仁、
            沈秋梅，以資證明證人史碩仁曾於電話中告知事情
            嚴重性、絕對不可簽署任何東西、應盡快離開公司
            等語，證人沈秋梅在廁所遇到被告，而陪同被告至
            一樓坐計程車離去，後並與證人史碩仁碰面等情，
            然經核上情均已經被告於本院審理時供述明確，並
            無再予調查必要，況且證人史碩仁、沈秋梅均非直
            接在被告辦公室現場親身經歷被告與甲○○交涉情
            節之人，縱到庭證述上情，亦無法以之證明被告無
            將車侵占任由債權人抵債之事實，且相同之待證事
            實，業經被告辯護人聲請傳在場見聞之證人丁○、
            甲○○、丙○○到庭行交互詰問而證述如上，故本
            院認已無傳證人史碩仁、沈秋梅到庭詰問之必要；
            至合約書或讓渡書，現已棄置滅失，業據證人周品
            文迭於偵查中及本院審理時結證無誤，既無其他積
            極事證足認該文書仍存在，則被告辯護人聲請命證
            人甲○○提出前述文書送鑑定，已無可能，併此敘
            明。
三、按行為後法律有變更者，適用最有利於行為人之法律，刑法
    第二條第一項定有明文。本件被告行為後，刑法總則編於九
    十四年二月二日大幅修正公佈後，並於九十五年七月一日正
    式施行，而刑法第二條第一項固修正為「行為後法律有變更
    者，適用行為時之法律，但行為後之法律有利於行為人者，
    適用最有利於行為人之法律」，此乃為與刑法第一條罪刑法
    定主義相互契合，而貫徹法律禁止溯及既往原則，係規範行
    為後法律變更所生新舊法律比較適用之準據法，故刑法第二
    條第一項雖經修正，但因屬適用法律之準據法，本身即無所
    謂比較新舊法之問題，應逕適用裁判時之修正施行後刑法第
    二條之規定以決定適用之刑罰法律。按刑法侵占罪之法定刑
    有罰金刑規定，因刑法第三十三條第五款業已修正為「新臺
    幣一千元以上，以百元計算之」，前述之罪所得科處之罰金
    刑最高額雖於修正前後均相同，惟最低額修正前經換算為新
    臺幣三十元，修正後均提高為新臺幣一千元，茲比較修正前
    、後之刑罰法律，自以修正前之法律較有利於被告。至刑法
    第二十八條於修法後，僅就文字修正，對於被告而言，並無
    有利、不利之別，無庸比較。
四、核被告乙○○所為，係犯刑法第三百三十五條第一項之侵占
    罪。其與周德宏間，對於上開侵占犯行，有犯意聯絡，且互
    為行為分擔，均為共同正犯，檢察官漏未斟酌於此，附此說
    明。爰審酌被告無前科之素行，有臺灣高等法院被告前案紀
    錄表可按，其犯罪之手段、目的、犯罪所生危害、所得利益
    ，又其於偵查中屢將責任推諉予前、後任負責人周德宏、黃
    世仲等（見偵緝卷第十一頁、第二四頁、第五八頁），推卸
    責任之態度甚為明顯，其於本院審理時亦一再否認犯行，難
    認有悔意，犯罪後之態度不佳等一切情狀，量處如主文所示
    之刑。
據上論斷，應依刑事訴訟法第二百九十九條第一項前段，刑法第
二條第一項前段、第二十八條、第三百三十五條第一項，刑法施
刑法第一條之一，判決如主文。
本案經檢察官黃惠敏到庭執行職務。
中　　華　　民　　國　 　96　　年　　5　　月　　30　　日
                      刑事第十六庭 審判長法  官  蔡守訓
                                         法  官  吳定亞
                                         法  官  徐千惠
上正本證明與原本無異。
如不服本判決，應於判決送達後10日內向本院提出上訴狀（應抄
附繕本）。告訴人或被害人如對於本判決不服者，應具備理由請
求檢察官上訴，其上訴期間之計算係以檢察官收受判決正本之日
期為準。
                                          書記官  李典育
中　　華　　民　　國　　96　　年　　5 　　月　　31　　日
附錄論罪科刑法條全文：
中華民國刑法第335條
（普通侵占罪）
意圖為自己或第三人不法之所有，而侵占自己持有他人之物者，
處5年以下有期徒刑、拘役或科或併科1千元以下罰金。
前項之未遂犯罰之。
